臺灣臺中地方法院民事判決　九十三年度訴字第一七三五號
　　原　　　告　　丙○○
　　　　　　　　　乙　○
　　　　　　　　　己○○
　　　　　　　　　庚○○
　　　　　　　　　戊○○
　　　　　　　　　丁○○
　　共　　　同
　　訴訟代理人　　林軍男律師
　　被　　　告　　甲○○
　　訴訟代理人　　朱元宏律師
　　複　代理人　　盧永和律師
右當事人間債務人異議之訴事件，本院於民國九十四年三月二十九日言詞辯論終結，
判決如左：
        主    文
臺灣臺中地方法院九十三年度執子字第二三００九號給付票款強制執行事件所為強制
執行程序應予撤銷。
被告不得以臺灣臺中地方法院九十三年度票字第四二九七號本票裁定為執行名義，聲
請強制執行。
訴訟費用由被告負擔。
        事實及理由
一、原告起訴主張：被告持有原告共同簽發、票號０七四００一號、面額新台幣（下
    同）一百三十萬五千三百元、發票日民國八十八年五月二十九日、到期日八十八
    年十月二十九日之本票乙紙（下稱系爭本票），票據上之權利已於九十一年十月
    二十九日因時效完成而消滅，原告得拒絕給付，被告自不得行使票據上權利；詎
    被告竟持向鈞院聲請九十三年度票字第四二九七號裁定，並據以聲請查封原告己○○所有坐落台中縣沙鹿鎮○○○段○路厝小段七七ｏ─九、七七ｏ─一ｏ地號
    土地及其上原告己○○、戊○○共有之建物即門牌號碼同鎮○○路六陽巷二六弄
    九號、十一號房屋（九十三年度執子字第二三００九號），執行程序仍進行中，
    為此依強制執行法第十四條第二項規定，提起債務人異議之訴，並聲明求為判決
    如主文所示。
二、被告抗辯略以：原告於九十年十月二十一日與被告訂定不動產買賣契約，時效已
    因承認而中斷。且原告對於本票准予強制執行之裁定，既未於裁定送達後十日內
    提起抗告，亦無任何抗辯，已默示承認被告之票據權利存在。且原告曾於八十五
    年八月二十一日與被告訂立工程承攬契約，由被告施作原告所有坐落台中縣沙鹿
    鎮○○○○路厝小段第七七０之二、七七０之四至七七０之十地號上之建物八棟
    ，總工程款九百萬元，工程完工後原告開立系爭本票作為工程款，然屆期並未兌
    現，被告對原告提出詐欺之告訴，雖經認定為民事糾紛而為不起訴處分，然被告
    於上開刑事案件偵查中，承認對被告負有系爭本票之債務，原告自不得再以時效
    完成為由拒絕給付。並聲明：原告之訴駁回。
三、原告主張被告持系爭本票聲請裁定准予強制執行，並據以聲請拍賣原告己○○、
    戊○○所有不動產，執行程序尚未終結之事實，業據提出兩造所不爭之本院民事
    裁定及證明書均影本各一件為證，並經調閱本院九十三年度票字第四二九七號民
    事裁定及九十三年度執子字第二三００九號給付票款強制執行事件卷宗查明無訛
    ，原告此部分之主張應信為真實。從而，本件兩造之爭點為原告據以聲請強制執
    行之執行名義即本院准予強制執行之本票裁定是否已罹於消滅時效及原告對於本
    票准予強制執行之裁定未提起抗告及偵查中供述曾積欠被告債務是否已因「承認
    」而拋棄時效利益。
四、按時效完成後，債務人得拒絕給付。請求權已經時效消滅，債務人仍為履行之給
    付者，不得以不知時效為理由，請求返還；其以契約承認該債務或提出擔保者亦
    同。民法第一百四十四條定有明文。次按票據法第二十二條第一項規定：票據上
    之權利，對匯票承兌人及本票發票人，自到期日起算，見票即付之本票自發票日
    起算，三年不行使而消滅。系爭本票之到期日為八十八年十月二十九日，如無時
    效中斷事由，票據上之權利於九十一年十月二十九日即因時效完成而消滅。被告
    抗辯原告於九十年十月二十一日與被告己○○、丁○○訂定不動產買賣契約，充
    作工程款，時效已因承認而中斷等語；經查，原告己○○、丁○○與被告簽訂之
    不動產買賣契約書，係被告以三百七十五萬元向己○○、丁○○買受坐落台中縣
    沙鹿鎮○○○段○路厝小段七七０─六地號土地及其上即門牌號碼台中縣沙鹿鎮
    ○○路六陽巷之三層樓房屋，並未就工程款債權或系爭本票債權有何著墨，有該
    不動產買賣契約書在卷可稽，已難認定己○○、丁○○有何承認工程款債權或系
    爭本票債權之效果意思，即如被告所稱該契約書係就「移轉房地充作工程款」（
    見九十三年九月七日言詞辯論筆錄），則兩造顯已就系爭本票債權之原因債權即
    工程款債權之給付，另行達成和解。惟按和解，如當事人係以他種之法律關係或
    以單純無因性之債務約束等，替代原有之法律關係而成立者，為屬於創設性之和
    解；若僅以原來明確之法律關係為基礎而成立和解時，則屬認定性之和解。倘係
    前者，債務人如不履行和解契約，債權人應依和解所創設之新法律關係請求履行
    ，不得再依原有之法律關係請求給付。如為後者，既係以原來明確之法律關係為
    基礎而成立之和解，僅有認定之效力，債權人自非不得依原來之法律關係請求給
    係，祗法院不得為與和解結果相反之認定（最高法院九十三年台上字第一二五三
    號判決意旨可供參照）。兩造既已就工程款債權，另行以買賣關係，替代原有之
    法律關係，依前揭最高法院判決意旨，應屬創設性之和解，為買賣契約債務人之
    原告如不履行該和解契約（買賣契約），債權人即本件被告應依和解所創設性之
    新法律關係請求履行，不得再依原有法律關係請求給付。是本件兩造原有之工程
    款債權法律關係，已因屬創設性和解而消滅，僅得依新創設性之買賣法律關係請
    求，如未履行，應負債務不履行之法律責任，已消滅之工程款債權，則無從回復
    。系爭本票如被告自陳係擔保原來之工程款債權所簽發之擔保本票性質，該工程
    款債權既已消滅，本票擔保之原因關係亦失所附麗，系爭本票債權，亦應歸於消
    滅而不復存在，自無中斷時效事由之可言，被告之抗辯，不足採信。從而，系爭
    本票之票據上之權利應於九十一年十月二十九日因時效完成而消滅。按民法第一
    百二十九條第一項第二款所謂之承認，為認識他方請求權存在之觀念表示，僅因
    債務人一方行為而成立，此與民法第一百四十四條第二項後段所謂之承認，須以
    契約為之者，性質迥不相同。又債務人於時效完成後所為之承認，固無中斷時效
    之可言，然既明知時效完成之事實而仍為承認行為，自屬拋棄時效利益之默示意
    思表示，且時效完成之利益，一經拋棄，即恢復時效完成前狀態，債務人顯不得
    再以時效業經完成拒絕給付，最高法院五十年台上字第二八六八號判例可資參照
    。消滅時效完成後，已無中斷時效之可言。被告另抗辯原告於時效完成後因「承
    認」而中斷時效云云，顯有誤會，已無足採。且原告對於本院九十三年度票字第
    四二九七號裁定，除未提起抗告外，並無任何抗辯，為被告所自陳。原告對於本
    票裁定，單純未提起抗告，既未與被告簽訂任何契約，自非於時效完成後以契約
    「承認」被告之票據上之權利。原告於台灣台中地方法院檢察署九十三年度偵字
    第六三八六號被訴涉嫌詐欺乙案偵查中，於九十三年四月八日供述曾積欠被告工
    程款九十多萬元，為原告所自認，並經本院調閱前開偵查卷宗查明無訛；原告等
    人在上開被訴詐欺案，雖無自證之義務，但為配合偵查，所為被動式之消極陳述
    ，係針對訊問內容，向為訊問之檢察官回答，並無與該案告訴人即本件被告成立
    契約之效果意思。自不得據原告於偵查中之陳述，認為原告業已「承認」被告之
    票據債權存在。綜上所述，被告之抗辯，不足採信，被告復無法舉證證明系爭票
    據債權，於時效完成後，原告有何拋棄時效利益之承認行為，則原告執時效抗辯
    ，拒絕對被告為給付，揆諸首揭規定，即有理由。
五、按執行名義無確定判決同一效力者，於執行名義成立前，如有債權不成立或消滅
    或妨礙債權人請求之事由發生，債務人得於強制執行程序終結前提起異議之訴，
    強制執行法第十四條第二項定有明文。而該條所定債務人異議之訴，係以排除執
    行名義之執行力為目的，故提起此一訴訟之原告，得請求判決宣告不許就執行名
    義為強制執行，以排除該執行名義之執行力，使債權人無從依該執行名義聲請為
    強制執行。另如債權人已就債務人之財產聲請強制執行，則債務人尚得請求撤銷
    該強制執行程序，以排除其強制執行。本院九十三年度執子字第二三００九號給
    付票款強制執行事件之執行名義，係本院九十三年度票字第四二九七號本票裁定
    ，而被告據以聲請該裁定所持之系爭本票，消滅時效已於九十一年十月二十九日
    完成，已如前述。被告遲至九十三年三月十二日方就系爭本票聲請本院裁定准予
    強制執行，原告自得就系爭本票以時效完成為由，拒絕給付。從而，本件債務人
    即原告以時效完成為由，提起債務人異議之訴，請求排除該執行名義之執行力而
    不得對原告為強制執行，並撤銷本院九十三年度執子字第二三００九號給付票款
    強制執行事件，就原告炳煌、戊○○共有不動產所為之強制執行程序，依據前揭
    說明，即有理由，應予准許。
六、本件事證已臻明確，兩造其餘主張陳述及證據，經核均於本件判決之結果無影響
    ，爰不另一一論述，附此敘明。
七、結論：原告之訴為有理由，依民事訴訟法第七十八條，判決如主文。
中　　　華　　　民　　　國　　九十四　　年　　　四　　　月　　　十九　　日
                                        臺灣臺中地方法院民事第二庭
~B法　　　官　陳春長
正本係照原本作成
如對本判決上訴，須於判決送達後廿日內向本院提出上訴狀
中　　　華　　　民　　　國　　九十四　　年　　　四　　　月　　　十九　　日
~B法院書記官　王嘉仁
